【裁判字號】    97,重訴,64
【裁判日期】    970530
【裁判案由】    侵權行為損害賠償
【裁判全文】
臺灣士林地方法院民事判決              97年度重訴字第64號
原      告  甲○○
          （原名：王彥棻）
訴訟代理人  蔡坤鐘律師
被      告  乙○○
上列當事人間刑事附帶民事訴訟請求損害賠償事件，經本院刑事
庭裁定移送審理（96年度重附民字第21號），本院於民國97年5
月7日言詞辯論終結，判決如下：
    主  文
被告應給付原告新臺幣貳拾萬伍仟零壹元，及自民國九十六年八
月十二日起至清償日止，按年息百分之五計算之利息。
原告其餘之訴駁回。
本判決原告第一項得假執行；但被告如以新臺幣貳拾萬伍仟零壹
元為原告供擔保，或將上開金額提存後，得免為假執行。
原告其餘假執行之聲請駁回。
    事實及理由
甲、程序方面：
    本件被告經合法通知，未於最後言詞辯論期日到場，核無民
    事訴訟法第386 條所列各款情形，爰依原告之聲請，由其一
    造辯論而為判決。
乙、實體方面：
一、原告主張：被告於民國95年7 月30日下午10時11分許，在臺
    北市○○路136 號前，因紅線停車阻礙原告通行而與原告發
    生爭執，竟以手勒住原告脖子，並與訴外人劉怡成、侯珮瑋
    共同毆打原告，致原告受有右踝骨折、右側頂骨處頭皮浮腫
    2 ×1 公分、枕部頭皮浮腫1 ×1 公分、左側臉頰擦傷0.8
    ×0.1 公分、左手臂擦傷2×0.2公分、1 ×0.8 公分、背部
    擦傷1 ×1 公分、5 ×0.2 公分、10×0.2 公分、1.5 ×0.
    5 公分、4 ×0.2 公分、4 ×0.2 公分、右膝擦傷4 ×2 公
    分、2 ×1 公分、1 ×0.5 公分、左膝擦傷3 ×2.5 公分、
    2.5 ×1.5 公分、2 ×1.5 公分、右手臂紅腫8 ×0.5 公分
    、2 ×0.5 公分、2.5 ×0.5 公分、1.5 ×0.5 公分、2 ×
    0.3 公分、左手臂紅腫2.5 ×0.5 公分、5 ×0.5 公分、3
    ×0.5 公分、3 ×0.3 公分、2 ×0.5 公分、左前臂紅腫5
    ×1 公分、2 ×1 公分、2 ×0.5 公分、背部紅腫3 ×0.5
    公分、2 ×0.5 公分等傷害。原告因而受有支出醫療費用新
    臺幣（下同）2 萬5,181 元、搭乘計程車往返家中及醫院之
    支出6,420 元、96年7 月30日右踝骨折住院治療8 日、術後
    石膏固定共計50日之看護費10萬元等增加生活上需要之損害
    ，及自96年8 月6 日起至原告年滿60歲之日止（116 年11月
    1 日），按原告勞動能力減損76.9% 、月薪6 萬元計算之喪
    失勞動能力損害845 萬9,899 元，暨30萬元之精神損害慰撫
    金。為此本於侵權行為法律關係，依民法第184 條第1 項前
    段、第216 條、第193 條及第195 條規定，請求損害賠償等
    語。並聲明：(一)被告應給付原告889 萬1,500 元，及自起訴
    狀繕本送達翌日起，至清償日止，按年息5%計算之利息；(二)
    願供擔保，請准宣告假執行。
二、被告未於最後言詞辯論期日到場，惟據其以前到場之聲明和
    陳述略以：伊係被動還手，無法同意主動一方之損害賠償請
    求。又原告除醫療費用之支出尚稱合理外，其餘看護費、喪
    失勞動能力損害、慰撫金均無法同意等語，資為抗辯。並聲
    明：(一)原告之訴及其假執行之聲請均駁回。(二)如受不利之判
    決，願供擔保請准宣告免為假執行。
三、原告主張兩造於上揭時、地發生爭執，被告以手勒住原告脖
    子並毆打原告，致原告受有前開一所述之傷害，有原告所提
    臺北市立聯合醫院甲種診斷書為證（本院卷第10頁），且為
    被告所不爭執，自堪信為真實。
四、按因故意或過失，不法侵害他人之權利者，負損害賠償責任
    ，民法第184 條第1 項前段定有明文。被告於兩造爭執過程
    ，侵害原告身體，自屬不法侵害原告權利，應負賠償之責。
    至被告雖另以其係被動反擊等語為辯，惟：按正當防衛必須
    對於現在不法之侵害始得為之，侵害業已過去，即無正當防
    衛可言。至彼此互毆，又必以一方初無傷人之行為，因排除
    對方不法之侵害而加以還擊，始得以正當防衛論。故侵害已
    過去後之報復行為，與無從分別何方為不法侵害之互毆行為
    ，均不得主張防衛權（最高法院30年上字第1040號刑事判例
    意旨參照）。又按雙方互毆乃雙方互為侵權行為，與雙方行
    為為損害之共同原因者有別，無民法第217 條過失相抵原則
    之適用（最高法院68年臺上字第967 號判例意旨參照）。本
    件兩造因停車糾紛而生爭執，進而互相毆打成傷，依其情狀
    ，是否確為原告先行動手，已非明確。且縱係原告先行動手
    攻擊，兩造間純係偶發之停車糾紛，原告出手攻擊後，是否
    仍有追打之繼續侵害存在，被告是否為排除原告繼續侵害之
    防衛行為，而非基於報復之還擊，依當時之情狀，實屬無從
    認定，被告復未能舉證以實其說，自難認被告之傷害原告行
    為係防衛自己權利之合法行為，依上開判例意旨，自亦無從
    主張過失相抵。
五、按不法侵害他人之身體或健康者，對於被害人因此喪失或減
    少勞動能力或增加生活上之需要時，應負損害賠償責任；不
    法侵害他人之身體者，被害人雖非財產上之損害，亦得請求
    賠償相當之金額，民法第193 條第1 項、第195 條第1 項亦
    分別定有明文。被告侵害原告身體之事實既堪認定，原告自
    得援引前開規定請求賠償，茲就原告請求之醫療費用、看護
    費用、喪失或減少勞動能力損失及非財產上之損害，分別審
    酌如下：
  (一)醫藥費2萬5,181元
    原告主張因被告上揭侵權行為，自95年7 月30日起，至96年
    4 月12日止，分別至臺北市立聯合醫院（陽明院區）（以下
    簡稱：聯合醫院醫陽明院區）、行政院國軍退除役官兵輔導
    委員會臺北榮民總醫院（以下簡稱：臺北榮總）就醫，支出
    醫療費用2 萬5,181 元，有原告所提醫療費用收據可稽（本
    院96年度重附民字第21號案卷第12至24頁，上開案卷以下簡
    稱：附民卷），被告就上開費用額亦認合理（本院卷第47頁
    ），自應准許。
  (二)看護費10萬元部分：
  1.按親屬間之看護，縱因出於親情而未支付該費用，然其所付
    出之勞力，顯非不能以金錢為評價，此種基於身份關係之恩
    惠，自不能加惠於加害人，而應比照一般看護情形，認被害
    人受有相當看護費之損害，命加害人賠償，始符民法193 條
    第1 項所定「增加生活上需要」之意旨（最高法院89年臺上
    字第1749號、94年臺上字第1543號裁判意旨參照）。原告主
    張上開傷害後，由配偶方美琪在旁照料，如屬確有必要，依
    上開說明，自非不得請求被告賠償。
  2.原告主張其受傷後，住院8 日及術後石膏固定6 週，共計50
    日期間，行動不便，均有聘請專人照護必要。經查：(1)原告
    所指住院期間，應係95年7 月31日至95年8 月7 日之8 日於
    聯合醫院陽明院區之住院期間，考量當時傷害初發生，應認
    確有聘請24小時看護於住院期間看護之必要。(2)至原告以石
    膏固定之6 週期間，因已出院，傷勢業已固定，且已得以柺
    杖協助其活動，其情形與肢障者相類，應認已無繼續聘僱看
    護之必要。
  3.又醫院一般看護費用，就本院於相類事件已知之事實（本院
    91 年 訴字第1194號、95年訴字第363 號事件事件函詢所得
    ），每日費用2,000 元應屬合理，是原告於此部分請求8 日
    看護費用1 萬6,000 元範圍，尚屬合理。逾上開准許部分之
    請求，則非必要，不應准許。
  (三)交通費6,420元部分
    原告主張自95年7 月31日起，至96年4 月12日止，往來住家
    與聯合醫院陽明院區、臺北榮總間，支出計程車費6,420 元
    ，經核其所述前往地點、日期（附民卷第7-9 頁），與所提
    醫療費用單據尚能配合，費用額亦與吾人經驗法則相符，參
    以原告受傷部位為踝關節，其間並曾以石膏固定6 週，確有
    搭乘計程車之必要，是其此部分請求應予准許。
  (四)喪失勞動能力部分
    原告主張其所受傷害符合勞工保險條例第53條勞工保險給付
    標準表之第6 等級殘廢，勞動能力減損76.9% 云云。惟查：
  1.關於原告之受傷情形，經本院函詢原告就醫之聯合醫院陽明
    院區結果，據覆：「此類骨折一般復原順利的狀況，約需3-
    6 個月可回復一般行走及駕駛車輛。王先生於手術後門診追
    蹤4 次（95年8 月15日、95年9 月5 日、95年10月3 日、95
    年11月1 日）。最後一次門診病例紀錄骨折已癒合，但有
    "Suddeck`s Afrophy" 症狀。該症狀常發生於足踝創傷之後
    ，對病人之活動力會有相當程度之影響，持續時間數週至數
    年不等。但因王先生之後未再回院追蹤，故無法得知其復原
    狀況」等語（本院卷第41頁）。另臺北榮總函覆稱：「病患
    王彥棻民國95年12月19日因右側踝關節腫痛初次至本院骨科
    就診，主訴曾因受傷於民國95年8 月1 日在其他醫院手術以
    鋼釘固定。本院門診Ｘ光檢查發現踝關節有韌帶較鬆弛現象
    ，故於民國95年12月21日至同月25日住院，加打1 根鋼釘固
    定韌帶。民國96年4 月1 日再次入院拔除所有鋼釘，因骨折
    已癒合，於同年4 月3 日出院。」「該病患之踝關節由於傷
    及韌帶，從事劇烈運動或粗重工作會有酸痛現象，但勞動能
    力減損程度，則無法確切評估。」等語（本院卷第54頁）。
    足見原告創傷、骨折經治療後業已癒合，並無原告所稱「一
    下肢足關節以上殘缺」之情形，原告據以主張勞動能力減損
    76.9% ，並無可採。
  2.惟本院另審酌原告因此次傷害，分別：(1)於95年7 月30日右
    踝骨折後住院，迄同年8 月7 日出院。(2)術後石膏固定6 週
    （聯合醫院陽明醫院函覆術後約2 個月腳不可採地）。(3)95
    年12月21日至同月25日榮總住院。(4)96年4 月1 日至同月3
    日榮總住院等期間，原告因上開傷害無法工作，斟酌必要之
    休養及回復，應可認原告因傷害而暫時無法勞動之期間為3
    個月。
  3.雖原告主張其於事故發生前日薪2,000 元，月薪6 萬元。然
    經向財政部臺北市國稅局士林稽徵所查詢結果，原告94、95
    年度綜合所得稅並無申報資料（本院卷第39頁），而原告主
    張擔任職業駕駛乙節，經查於96年8 月29日前並無加入職業
    公會之事實，亦有臺北市汽車駕駛員職業工會覆函在卷可憑
    （本院卷第63頁），則原告上開月薪6 萬元之主張，實難認
    為真正。然另審酌原告係56年11月5 日出生，事發時為未滿
    40 歲 之成年男子，有工作能力及機會應為經驗法則上合理
    之期待，不能逕以未受損害視之，爰依民事訴訟法第222 條
    第2 項規定，以96年7 月1 日前行政院勞工委員會公告之基
    本工資1 萬5,800 元為準據，計算原告一時性勞動能力喪失
    之損害為5 萬7,400 元。
  (五)慰撫金部分：
    本件原告因被告之侵權行為，受有右踝骨折、右側頂骨處頭
    皮浮腫、枕部頭皮浮腫、左側臉頰擦傷、左手臂擦傷、背部
    擦傷、右膝擦傷、左膝擦傷、右手臂紅腫、左手臂紅腫、左
    前臂紅腫、背部紅腫等傷害。其間因右腳踝傷害3 次住院、
    石膏固定6 週，精神上自受有相當之苦處，而得請求損害賠
    償。本院斟酌原告所受上揭傷害、就診情形，及兩造均為高
    中學歷，原告僅有小額存款及1984年份之汽車，並無不動產
    ；被告於95年度僅有薪資所得6 萬267 元，雖有不動產坐落
    臺北縣八里鄉，惟自陳已無工作，不動產亦遭債權人拍賣（
    本院卷第48頁），認原告請求被告非財產上之損害賠償，以
    10萬元為相當，逾此範圍之請求，尚嫌過高，不應准許。
  (六)綜上，原告所得請求被告賠償之金額為20萬5,001 元（計算
    式：25181+16000+6420+57400+100000=205001）。
六、末按給付無確定期限者，債務人於債權人得請求給付時，經
    其催告而未為給付，自受催告時起，負遲延責任。其經債權
    人起訴而送達訴狀，或依督促程序送達支付命令，或為其他
    相類之行為者，與催告有同一之效力；遲延之債務，以支付
    金錢為標的者，債權人得請求依法定利率計算之遲延利息，
    民法第229 條第2 項、第233 條第1 項前段分別定有明文。
    又應付利息之債務，其利率未經約定，亦無法律可據者，週
    年利率為5%，亦為同法第203 條所明定。基上所述，原告就
    其所得請求之20萬5,001 元，一併請求自起訴狀繕本送達翌
    日起至清償日止，按年息5%計算之利息，當屬有據。
七、從而，原告本於前揭原因事實，依侵權行為法律關係，訴請
    被告給付20萬5,001 元，及自起訴狀繕本送達翌日即96年8
    月12日起至清償日止，按年利率5%計算之利息，為有理由，
    應予准許。逾上開准許部分之請求，即為無理由，應予駁回
    。
八、本判決所命給付金額，未逾50萬元，應依民事訴訟法第389
    條第1 項第5 款宣告假執行；被告就此陳明願供擔保免為假
    執行，爰酌定相當之擔保金額准許之。至原告其餘假執行之
    聲請，因訴之駁回而失所依據，不予准許。
九、本件損害賠償事件乃刑事附帶民事訴訟，由刑事庭移送前來
    ，迄本院言詞辯論終結為止，當事人並無任何裁判費或其他
    訴訟費用之支出，自無諭知訴訟費用負擔之必要，末此敘明
    。
十、本件事證已臻明確，其餘兩造主張、陳述暨所提之證據，經
    審酌均與本院前揭判斷不生影響，爰不一一詳予論述，附此
    敘明。
十一、據上論結，原告之訴為一部有理由，一部無理由，並依民
      事訴訟法第385 條第1 項前段、第389 條第1 項第5 款、
      第392 條，判決如主文。
中    華    民    國    97    年    5     月    30    日
                  民事第二庭  法  官  王本源
以上正本證明與原本無異。
如對本判決上訴，應於判決送達後20日內向本院提出上訴狀。
中    華    民    國    97    年    6     月     6    日
                              書記官  陳淑女


司法院資訊處製作；財團法人民間司法改革基金會備份。
